ACORDAO-COMPLETO-2376226

ACÓRDÃO 6328/2020 ATA 17/2020 - PRIMEIRA CÂMARA

VISTOS, relatados e discutidos estes autos de tomada de contas especial instaurada pela Empresa Brasileira de Pesquisa Agropecuária - Embrapa em desfavor do Sr. Emerson José Osório Pimentel Leal, ex-diretor-presidente da extinta Empresa Baiana de Desenvolvimento Agrícola S.A. - EBDA, em razão de indícios de irregularidades na aplicação dos recursos transferidos por meio do Convênio 702461/2008, que teve por objeto a aquisição de mobiliário, equipamentos de laboratório e informática, veículos, máquinas agrícolas e implementos, ao abrigo do Programa de Apoio à Ampliação, à Revitalização e à Modernização da Infraestrutura Física das Organizações Estaduais de Pesquisas Agropecuárias, e que teve vigência de 23/12/2008 a 30/06/2011,
ACORDAM os Ministros do Tribunal de Contas da União, reunidos em sessão da 1ª Câmara, com fundamento nos arts. 1º, inciso I, da Lei 8.443/1992 c/c os arts. 169, inciso VI, e 212 do Regimento Interno, em:
9.1. arquivar a presente tomada de contas especial ante a ausência de pressupostos de desenvolvimento válido e regular do processo; e 
9.2. dar ciência deste acórdão ao responsável e à Empresa Brasileira de Pesquisa Agropecuária - Embrapa.

Tomada de Contas Especial instaurada pela Embrapa, em razão da Impugnação total de  despesas, referente a convênio.

Primeira Câmara

Empresa Brasileira de Pesquisa Agropecuária (Embrapa).

3. Responsável: Emerson José Osório Pimentel Leal (CPF XXX.480.925-XX).

13.1. Ministros presentes: Walton Alencar Rodrigues (Presidente), Benjamin Zymler, Bruno Dantas e Vital do Rêgo.
13.2. Ministros-Substitutos presentes: Augusto Sherman Cavalcanti (Relator) e Weder de Oliveira.

AUGUSTO SHERMAN

Adoto como relatório a instrução lançada aos autos pela Secex-BA (peça 18) :
		"INTRODUÇÃO
1.		Tratam os autos de tomada de contas especial instaurada pela Empresa Brasileira de Pesquisa Agropecuária (Embrapa) em face de Emerson José Osório Pimentel Leal, ex-diretor-presidente da Empresa Baiana de Desenvolvimento Agrícola S.A. (EBDA) , em razão de irregularidades constatadas na aplicação dos recursos transferidos à mencionada instituição por força do Convênio 702461/2008, que tinha por objeto 'a integração de esforços entre as partícipes para a execução pela Convenente, de sua revitalização estrutural, como forma de ampliar os investimentos em infraestrutura por meio de aquisição de mobiliário, equipamentos de laboratório e informática, veículos, máquinas agrícolas e implementos, nos moldes preconizados pelo Programa de Aceleração do Crescimento (PAC) , no âmbito do Programa de apoio à ampliação, à revitalização e à modernização da infraestrutura física das Organizações Estaduais de Pesquisas Agropecuárias'.
HISTÓRICO
2.	Conforme disposto na cláusula sexta do termo de convênio foram previstos R$ 1.055.890,00 para a execução do objeto, dos quais R$ 950.290,00 seriam repassados pelo concedente e R$ 105.600,00 corresponderiam à contrapartida não financeira (peça 2, p. 175) . 
3.	Os recursos federais foram repassados em uma única parcela, mediante a ordem bancária 2009OB809304, no valor de R$ 950.290,00, emitida em 1/12/2009 (peça 2, p. 235) . 
4.	O ajuste vigeu no período de 23/12/2008 a 30/6/2011, e previa a apresentação da prestação de contas até 30/7/2011, conforme cláusula décima primeira do termo de ajuste (peça 2, p. 185) , alterada por quatro termos aditivos (peça 2, p. 209-229) .			
5.	A instauração da Tomada de Contas Especial foi materializada pela constatação de irregularidades na prestação de contas do convênio em comento, conforme consignado na Nota Técnica 38/2013 da Coordenadoria de Controle de Convênios e Empréstimos da Embrapa (peça 1, p. 31-159) , a saber:
a)	utilização de modalidade de licitação imprópria;
b)	faltam comprovantes de atos administrativos - modalidade: pregão presencial;
c)	faltam comprovantes de atos administrativos - modalidade: pregão eletrônico;
d)	faltam comprovantes de atos administrativos - inexigibilidade;
e)	falta dos comprovantes dos contratos de fornecimento; 
f)	procedimento licitatório sem registro nas abas processo de compra e contratos;
g)	falta cópia do documento fiscal hábil de comprovação; 
h)	documento fiscal hábil de comprovação em nome de outro destinatário;
i)	falta de carimbo de identificação do convênio no documento hábil de comprovação;
j)	falta de atesto de recebimento dos bens no documento hábil de comprovação; 
k)  inconsistências na data de saída dos produtos e a data de atesto de recebimento no documento fiscal hábil de comprovação; 
l)	atesto de recebimento dos bens após o encerramento da vigência do convênio;
m)	despesa realizada após o encerramento da vigência do convênio;
n)	impropriedades nos registros dos pagamentos realizados;
o)	irregularidades nos procedimentos dos pagamentos realizados;
p)	aquisições realizadas por valores inferiores ao estipulado no plano de trabalho pactuado;
q)	aquisições realizadas por preços excessivos ao plano de trabalho pactuado; 
r)	inexecução de aquisições com previsão no plano de trabalho; 
s)  aquisições realizadas por valores superiores em relação à autorização da concedente, inclusive com rendimentos de aplicação financeira; 
t)  aquisições realizadas por valores inferiores em relação à autorização da concedente, inclusive com rendimentos de aplicação financeira;
u)	aquisições realizadas sem previsão no plano de trabalho. 
6.	Após devidamente notificado a apresentar defesa, o Sr. Emerson José Osório Pimentel Leal encaminhou suas justificativas para as irregularidades suscitadas pela concedente (peça 5, p. 305-345) , as quais foram analisadas pelos técnicos da Embrapa, não tendo sido consideradas suficientes para eximir o gestor da responsabilidade a ele imputada. 
7.	Frustradas as tentativas de recomposição do dano de forma espontânea, determinou-se a instauração da presente tomada de contas especial.
8.	A Embrapa, por meio do Relatório de Tomada de Contas Especial 1/2015 (peça 6, p. 86-106) , concluiu pela irregularidade das contas e consequente imputação de débito ao Sr. Emerson José Osório Pimentel Leal, ex-diretor-presidente da EBDA, pelo valor original de R$ 950.290,00, correspondente à totalidade dos recursos repassados.
9.	A Controladoria Geral da União pronunciou-se pela irregularidade das contas nos documentos Relatório de Auditoria, Certificado de Auditoria e Parecer do Dirigente, todos sob o nº 240/2016 (peça 6, p. 155-162) . Em seguida, a autoridade ministerial atestou haver tomado conhecimento das conclusões contidas nos mencionados documentos (peça 6, p. 169) . 
10.	Já no âmbito do TCU, em instrução preliminar (peça 10) , considerou-se que, embora tenham sido objeto de ressalvas, de modo geral, os gastos realizados pela EBDA guardavam consonância com o objeto do Convênio 702461/2008. É dizer, as impropriedades que deram origem à glosa sobre o valor total transferido no âmbito do convênio foram mais em função de falhas formais cometidas pela convenente do que propriamente de desvios ou resultantes de dano ao erário.
11.	Naquela oportunidade, não pareceu correto, portanto, o entendimento contido no parecer do tomador de contas, que após a emissão de relatórios indicando apenas falhas de menor gravidade, passou a exigir a devolução da totalidade dos recursos transferidos.
12.	Assim, entendeu-se que não remanesciam nesta tomada de contas especial os pressupostos de constituição e de desenvolvimento válido e regular do processo, uma vez não configurada a ocorrência de dano ao erário (art. 5°, inc. I, da IN-TCU 71/2012) . Em casos assim, o Regimento Interno do TCU, em seu artigo 212, determina que seja arquivado o processo sem julgamento de mérito.
13.	Os autos foram encaminhados para o Ministério Público junto ao TCU, que, em 27/10/2016, se manifestou em concordância com a Secex - BA, opinando pelo arquivamento do processo sem julgamento do mérito (peça 13) .
14.	Já em 8/11/2016, o Ministro Relator do feito, Augusto Sherman Cavalcanti, proferiu despacho dissonante das propostas da unidade técnica e do parquet especializado (peça 14) .
15.	Sua Excelência entendeu que as irregularidades descritas nos subitens 'e' (falta de comprovantes dos contratos de fornecimento) , 'g' (ausência de cópia de documento fiscal hábil de comprovação) , 'j' (ausência de atesto de recebimento de bens adquiridos) , 'k' (inconsistências entre as datas de saída dos produtos e a data de atesto de recebimento dos mesmos) , 'q' e 's' (aquisições realizadas por preços excessivos frente aos especificados no plano de trabalho e frente aos autorizados pela concedente) , 'r' (ausência de aquisições previstas no plano de trabalho) e 'u' (aquisições realizadas sem previsão no plano de trabalho) do parágrafo 5º da instrução, todas com potencial de provocar dano, não foram individualmente analisados por esta Secex - BA.
16.	 Considerou o Relator que 'um conjunto muito extenso de falhas, ainda que apenas formais, pode ser suficiente para que se aplique penalidade a um gestor público'.
17.	 Diante disso, solicitou a esta unidade técnica que: a) analisasse individualmente as irregularidades listadas no parágrafo 5º da instrução, especialmente aquelas com potencial de provocar dano, atentando para o fato de que cabe ao gestor comprovar a adequada e integral aplicação dos recursos e o integral cumprimento do objeto pactuado; b) apresentasse novo parecer conclusivo sobre as matérias tratadas nos autos e nova proposta de encaminhamento, ratificando ou retificando a anterior; c) restituísse os autos ao seu Gabinete, por intermédio do MP-TCU, dando-lhe oportunidade para oferecimento de novo parecer.
EXAME TÉCNICO
18.	A motivação para a instauração da presente tomada de contas especial, segundo o tomador de contas, foi materializada pela 'não execução total ou parcial do objeto pactuado'. 
19.	Durante a execução da avença, foram realizadas duas visitas in loco, conforme Relatórios de Auditoria 36/2010 (peça 6, p. 29-55) , de 29/8/2010, e 20/2011 (peça 2, p. 247-275) , de 11/5/2011. Os documentos apontaram falhas formais e orientaram quanto às correções necessárias. 
20.	Instaurada a TCE, a comissão instituída pela Embrapa emitiu o Relatório de Tomada de Contas Especial 1/2015 (peça 6, p. 86-106) , imputando débito ao Sr. Emerson José Osório Pimentel Leal correspondente à totalidade dos recursos transferidos. 
21.	Na instrução vestibular, consignou-se que as falhas quanto à execução financeira do ajuste apontadas pela Embrapa eram meramente formais, pois se referiam ao preenchimento incorreto do Siconv, à ausência de identificação do convênio nos documentos relativos aos pagamentos efetuados, à realização de despesas sem previsão no plano de trabalho, à ausência de atesto quanto aos serviços prestados, à despesa realizada após o encerramento da vigência do convênio, à existência de documento fiscal em nome de outra instituição e à utilização de modalidade de licitação imprópria. 
22. 	Quanto a tais impropriedades, teceu-se algumas considerações:
17. No que tange à constatação de existência documento fiscal em nome de outro destinatário, entende-se que tal falha não prejudicou a execução da avença, consistindo em um mero equívoco no preenchimento dos documentos comprobatórios de despesa, tendo em vista que nas notas fiscais, totalizando um montante de R$ 78.763,75l, consta o nome da Secretaria de Estado da Agricultura da Bahia (Seagri) , à qual a EBDA é subordinada.
18. Quanto à despesa realizada após o encerramento da vigência do convênio, no valor de R$ 13.738,00, também entende-se que não deve ser considerada como causadora de dano ao erário.
19. Em primeiro lugar, é preciso destacar que o entendimento corrente neste Tribunal é de que a simples aplicação dos recursos de convênio fora do prazo de vigência não impõe, por si só, a necessidade de devolução dos recursos. Em determinadas circunstâncias, desde que comprovada a utilização no objeto da avença, este tipo de falha pode ser relevada.
20. No caso em exame, o equipamento adquirido (câmera de vídeo) após o término da vigência do Convênio efetivamente fazia parte do projeto e atendia plenamente os objetivos estabelecidos no convênio firmado entre a Embrapa e a EBDA. Assim, é forçoso reconhecer que estar-se-ia agindo com excessivo rigor ao exigir do gestor a devolução dos recursos correspondentes, especialmente se considerar-se que o pagamento realizado fora da vigência do convênio deu-se apenas 1 (um) dia após o seu término e destinou-se ao seu objeto, podendo receber tratamento de falha formal. Pelos mesmos motivos deve-se desconsiderar a glosa do valor referente ao atesto de recebimento de bens após o encerramento da vigência do convênio (R$ 85.081,00) .
21. Quanto às impropriedades listadas nas alíneas 'p', 'q', 's' e 't' listadas no item 5 desta instrução, que dizem respeito à aquisições realizadas por valores (tanto superiores como inferiores) diferentes daqueles constantes do plano de trabalho ou da autorização da convenente, fato é que um convênio engendrado ainda em 2008, certamente terá alteração de mercado nos preços praticados em 2010 ou 2011, como registrou o Sr. Emerson José Osório Pimentel Leal, em sua resposta na fase de apuração interna desta TCE.
22.  No mesmo sentido, anote-se ainda que as outras impropriedades registradas pela concedente - tais como falta de identificação do número do convênio e atesto nas notas fiscais e despesas sem previsão no plano de trabalho - não impõem, sem outros elementos nos autos a justificar a medida, a devolução integral dos recursos federais, mormente quando não há conjunto probatório que permita concluir que as ações previstas não foram executadas. 
23. É dizer, embora tenham sido objeto de ressalvas, de modo geral, os gastos realizados pela EBDA guardam consonância com o objeto do Convênio 702461/2008. Ou seja, ao que parece as impropriedades que deram origem à glosa sobre o valor total transferido no âmbito do convênio foram mais em função de falhas formais cometidas pela convenente do que propriamente de desvios ou resultantes de dano ao erário.
23. 	Conforme ponderou o Relator no despacho lançado à peça 14, algumas irregularidades, todas com potencial de provocar dano, não foram objeto de análise individualizada da unidade instrutiva, a saber: falta de comprovantes dos contratos de fornecimento (alínea 'e') , ausência de cópia de documento fiscal hábil de comprovação (alínea 'g') , ausência de atesto de recebimento de bens adquiridos (alínea 'j') , inconsistências entre as datas de saída dos produtos e a data de atesto de recebimento dos mesmos (alínea 'k') , aquisições realizadas por preços excessivos frente aos especificados no plano de trabalho e frente aos autorizados pela concedente (alíneas 'q' e 's') , ausência de aquisições previstas no plano de trabalho (alínea 'r') e aquisições realizadas sem previsão no plano de trabalho (alínea 'u') .
24. 	Conforme lembrou Sua Excelência, 'cabe ao gestor demonstrar a integral e adequada aplicação dos recursos repassados por convênio, inclusive a aderência das despesas realizadas ao plano de trabalho e objetivos pactuados e sua efetiva realização'. 
25. 	Destaca-se que o gestor é pessoalmente responsável pela boa e regular (ou seja, na forma da legislação vigente) aplicação dos recursos geridos e, por isso, tem o ônus de comprovar essa aplicação, ou seja, provar que não houve lesão ao patrimônio público, segundo determinam a Constituição Federal e legislação correlata, verbis:
Constituição Federal de 1988:
Art.70..................................................................................................
Parágrafo único. Prestará contas qualquer pessoa física ou jurídica, pública ou privada, que utilize, arrecade, guarde, gerencie ou administre dinheiros, bens e valores públicos ou pelos quais a União responda, ou que, em nome desta, assuma obrigações de natureza pecuniária.
Decreto-lei 200/1967:
Art. 93. Quem quer que utilize dinheiros públicos terá de justificar seu bom e regular emprego na conformidade das leis, regulamentos e normas emanadas das autoridades administrativas competentes.
Decreto 93.872/1986:
Art. 66. Quem quer que receba recursos da União ou das entidades a ela vinculadas, direta ou indiretamente, inclusive mediante acordo, ajuste ou convênio, para realizar pesquisas, desenvolver projetos, estudos, campanhas e obras sociais ou para qualquer outro fim, deverá comprovar o seu bom e regular emprego, bem como os resultados alcançados (Decreto-lei nº 200/67, art. 93) .
26.	Nesse sentido tem sido a jurisprudência do STF:
MS 20335, Relator Ministro Moreira Alves, DJ de 25.02.1983:
MANDADO DE SEGURANÇA CONTRA O TRIBUNAL DE CONTAS DA UNIÃO. CONTAS JULGADAS IRREGULARES. APLICACÃO DA MULTA PREVISTA NO ARTIGO 53 DO DECRETO-LEI 199/67. A MULTA PREVISTA NO ARTIGO 53 DO DECRETO-LEI 199/67 NÃO TEM NATUREZA DE SANÇÃO DISCIPLINAR. IMPROCEDÊNCIA DAS ALEGAÇÕES RELATIVAS A CERCEAMENTO DE DEFESA. EM DIREITO FINANCEIRO, CABE AO ORDENADOR DE DESPESAS PROVAR QUE NÃO É RESPONSÁVEL PELAS INFRAÇÕES, QUE LHE SÃO IMPUTADAS, DAS LEIS E REGULAMENTOS NA APLICAÇÃO DO DINHEIRO PÚBLICO. COINCIDÊNCIA, AO CONTRÁRIO DO QUE FOI ALEGADO, ENTRE A ACUSAÇÃO E A CONDENAÇÃO, NO TOCANTE À IRREGULARIDADE DA LICITAÇÃO. MANDADO DE SEGURANÇA INDEFERIDO (grifamos) .
27.	De igual modo é assente na jurisprudência do STF que o dever de prestar contas é da pessoa física responsável por bens e valores públicos, agente público ou não. Também é entendimento da Suprema Corte de que quem gere dinheiro público ou administra bens ou interesses da comunidade deve contas ao órgão competente para a fiscalização, que, no caso presente, é o Tribunal de Contas da União, a teor do art. 71, incisos II e VI, da Constituição Federal. Eis a ementa do MS-21.644/DF, cujo teor corrobora com o afirmado:
EMENTA: - Mandado de segurança. Tribunal de Contas da União.
2. Prestação de contas referente à aplicação de valores recebidos de entidades da administração indireta, destinados a Programa Assistencial de Servidores de Ministério, em período em que o impetrante era Presidente da Associação dos Servidores do Ministério. 
3. O dever de prestar contas, no caso, não é da entidade, mas da pessoa física responsável por bens e valores públicos, seja ele agente público ou não.
4. Embora a entidade seja de direito privado, sujeita-se à fiscalização do Estado, pois recebe recursos de origem estatal, e seus dirigentes hão de prestar contas dos valores recebidos; quem gere dinheiro público ou administra bens ou interesses da comunidade deve contas ao órgão competente para a fiscalização. 
5. Hipótese de competência do Tribunal de Contas da União para julgar a matéria em causa, a teor do art. 71, II, da Constituição, havendo apuração dos fatos em procedimentos de fiscalização, assegurada ao impetrante ampla defesa. 
6. Regimento Interno do Tribunal de Contas da União, arts. 9º, §§ 1º e 8º, 119 e 121. Pauta Especial de julgamento publicada com inclusão do processo em referência.
7. Não cabe rediscutir fatos e provas, em mandado de segurança. 
8. Mandado de segurança indeferido. (MS-21.644/DF, Min. Néri da Silveira, DJ. 8.11.96, p. 43204) (grifado) 
28.	Em razão desse entendimento, nos processos de contas, a comprovação da boa e regular aplicação é dever do administrador público, sendo que a não-comprovação da aplicação dos recursos enseja a responsabilização pessoal do responsável pelos recursos federais. Neste momento deve ser rechaçada até mesmo eventual alegação de violação do princípio de presunção de inocência. É que, diferentemente dos processos disciplinares administrativos, em que a Administração tem o ônus da comprovação da acusação, nos processos de tomada de contas, o ônus da comprovação da boa e regular gestão dos recursos públicos é do responsável pela aplicação dos recursos.
29.	Não se pode descurar, todavia, que algumas das irregularidades constadas, a exemplo de 'falta dos comprovantes dos contratos de fornecimento', 'falta cópia do documento fiscal hábil de comprovação', 'falta de atesto de recebimento dos bens no documento hábil de comprovação' e 'inconsistências na data de saída dos produtos e a data de atesto de recebimento no documento fiscal hábil de comprovação', poderiam ter sido elididas caso, no período de prestação de contas - entre 1/7/2011 e 30/7/2011, tais documentos fossem inseridos no Siconv.
30.	Como repetidamente informado pela Embrapa no processo de tomada de contas especial, o Sr. Emerson José Osório Pimentel Leal ocupou o cargo de diretor-presidente da EBDA entre 12/1/2007 e 27/6/2011, tendo o ajuste expirado em 30/6/2011.
31.	É dizer, à época da prestação de contas não ocupava mais cargo de gestão na agora extinta empresa pública, tendo sido substituído pelo Sr. Elionaldo de Faro Teles, que exerceu o cargo até 9/2/2015.
32.	Há provas nos autos de que o Sr. Elionaldo de Faro Teles, durante sua gestão, foi instado a comprovar a regularidade do convênio, tendo tido ciência das irregularidades imputadas. Cita-se como exemplo os encaminhamentos do Relatório de Análise de Prestação de Contas 06/2013 (peça 3, p. 3-63) , da Nota Técnica 38/2013 (peça 1, p. 29-159) , do Relatório de Análise de Prestação de Contas 15/2013 (peça 3, p. 305-333) e do Relatório de Acompanhamento e Fiscalização (peça 1, p. 161-283) . Além do envio de tais documentos, a concedente encaminhou ao gestor correspondências comunicando a prorrogação do prazo para atendimento das pendências verificadas, alertando-o, inclusive, quanto à possibilidade de instauração de tomada de contas especial (peça 3, p. 65-73) . Não obstante, o Sr. Elionaldo de Faro Teles preferiu não responder aos chamamentos da Embrapa.    
33.	Dessa forma, propõe-se a citação solidária dos Srs. Emerson José Osório Pimentel Leal e Elionaldo de Faro Teles, ex-diretores-presidentes da Empresa Baiana de Desenvolvimento Agrícola S.A. (EBDA) , para que comprovem a boa e regular aplicação dos recursos, recolham o débito ou demonstrem que não se beneficiaram com a aplicação irregular dos recursos que lhes foram destinados. Os valores e datas dos débitos foram extraídos do quadro constante da peça 3, p. 131-155. 
34.	Por fim, informa-se que não foram encontrados débitos imputáveis aos responsáveis em outros processos em tramitação no Tribunal. 
CONCLUSÃO
35.	O exame das ocorrências descritas na seção 'Exame Técnico' permitiu, na forma dos arts. 10, § 1º, e 12, incisos I e II, da Lei 8.443/1992 c/c o art. 202, incisos I e II, do RI/TCU, definir a responsabilidade solidária dos Srs. Emerson José Osório Pimentel Leal e Elionaldo de Faro Teles e apurar adequadamente o débito a eles atribuído. Propõe-se, por conseguinte, que se promova a citação dos responsáveis (item 33) . Conforme despacho acostado à peça 14, os autos devem ser restituídos ao Gabinete do Relator, por intermédio do MP junto ao TCU, dando-lhe oportunidade para oferecimento de novo parecer.
PROPOSTA DE ENCAMINHAMENTO
36.	Diante do exposto, submetem-se os autos à consideração superior, propondo:
a) realizar a citação dos Srs. Emerson José Osório Pimentel Leal (CPF XXX.480.925-XX) e Elionaldo de Faro Teles (CPF XXX.627.805-XX) , ex-diretores-presidentes da Empresa Baiana de Desenvolvimento Agrícola S.A. (EBDA) [extinta], com fundamento nos arts. 10, § 1º, e 12, incisos I e II, da Lei 8.443/1992 c/c o art. 202, incisos I e II, do RI/TCU, para que, no prazo de quinze dias, apresentem alegações de defesa quanto às irregularidades detalhadas a seguir:
	a.1)  Irregularidade: não comprovação da boa e regular aplicação dos recursos recebidos, devido à ausência de registros das despesas e movimentações financeiras no Siconv, conforme previsto no termo de Convênio 702461/2008 (cláusula quinta, inciso I, alíneas 'd', 'i', e 'l') ;
a.2)  Conduta: não inserir no Siconv a documentação hábil a comprovar a correta aplicação dos recursos repassados por meio do Convênio 702461/2008;
a.3)  Dispositivos violados: art. 93 do Decreto-lei 200/1967, art. 66 do Decreto 96.872/1986, art. 6º, XVI, da Portaria Interministerial 507/2011, cláusula quinta, inciso I, alíneas 'd', 'i', e 'l' do Convênio 702461/2008.
e/ou recolham, solidariamente, aos cofres da Empresa Brasileira de Pesquisa Agropecuária (Embrapa) as quantias abaixo indicadas, referentes à irregularidade e à conduta de que tratam as letras 'a' e 'b' acima, atualizadas monetariamente a partir das respectivas datas até o efetivo recolhimento, abatendo-se na oportunidade a quantia eventualmente ressarcida, na forma da legislação em vigor.
	VALOR ORIGINAL (R$) 
	DATA DA OCORRÊNCIA
	IRREGULARIDADE

	75.000,00
	23/12/2010
	falta dos comprovantes dos contratos de fornecimento;
aquisições realizadas por valores superiores em relação à autorização da concedente, inclusive com rendimentos de aplicação financeira.

	335,00
	29/4/2011
	falta dos comprovantes dos contratos de fornecimento;
falta cópia do documento fiscal hábil de comprovação;
falta de atesto de recebimento dos bens no documento hábil de comprovação;

	3.500,00
	29/4/2010
	falta dos comprovantes dos contratos de fornecimento;
falta cópia do documento fiscal hábil de comprovação;
falta de atesto de recebimento dos bens no documento hábil de comprovação.

	2.149,98
	28/7/2011
	falta dos comprovantes dos contratos de fornecimento.

	11.913,00
	28/7/2011
	falta dos comprovantes dos contratos de fornecimento;
falta de atesto de recebimento dos bens no documento hábil de comprovação.

	2.064,90
	16/5/2011
	falta dos comprovantes dos contratos de fornecimento.

	3.942,26
	14/5/2010
	falta dos comprovantes dos contratos de fornecimento;
falta de atesto de recebimento dos bens no documento hábil de comprovação.

	1.476,00
	17/5/2010
	falta dos comprovantes dos contratos de fornecimento;
falta de atesto de recebimento dos bens no documento hábil de comprovação.

	2.610,00
	17/5/2010
	falta dos comprovantes dos contratos de fornecimento;
aquisições realizadas por preços excessivos ao plano de trabalho pactuado.

	4.640,00
	17/5/2010
	falta dos comprovantes dos contratos de fornecimento;
falta de atesto de recebimento dos bens no documento hábil de comprovação.

	4.640,00
	17/5/2010
	falta dos comprovantes dos contratos de fornecimento;
falta de atesto de recebimento dos bens no documento hábil de comprovação.

	2.400,00
	17/5/2010
	falta dos comprovantes dos contratos de fornecimento;
falta de atesto de recebimento dos bens no documento hábil de comprovação;
aquisições realizadas por preços excessivos ao plano de trabalho pactuado.

	4.640,00
	17/5/2010
	falta dos comprovantes dos contratos de fornecimento;
falta de atesto de recebimento dos bens no documento hábil de comprovação.

	1.844,50
	17/5/2010
	falta dos comprovantes dos contratos de fornecimento;
aquisições realizadas sem previsão no plano de trabalho.

	200,00
	20/5/2010
	falta dos comprovantes dos contratos de fornecimento;
falta de atesto de recebimento dos bens no documento hábil de comprovação;
aquisições realizadas por preços excessivos ao plano de trabalho pactuado.

	8.300,00
	27/5/2010
	falta dos comprovantes dos contratos de fornecimento;
falta cópia do documento fiscal hábil de comprovação.

	93,50
	27/5/2010
	falta dos comprovantes dos contratos de fornecimento;
aquisições realizadas sem previsão no plano de trabalho.

	1.429,00
	27/5/2010
	falta dos comprovantes dos contratos de fornecimento;
aquisições realizadas sem previsão no plano de trabalho.

	10.560,00
	28/5/2010
	falta dos comprovantes dos contratos de fornecimento;
inconsistências na data de saída dos produtos e a data de atesto de recebimento no documento fiscal hábil de comprovação;
aquisições realizadas sem previsão no plano de trabalho.

	2.645,00
	28/5/2010
	falta de atesto de recebimento dos bens no documento hábil de comprovação;
aquisições realizadas por preços excessivos ao plano de trabalho pactuado;
aquisições realizadas sem previsão no plano de trabalho.

	2.200,00
	28/7/2011
	falta dos comprovantes dos contratos de fornecimento.

	69.200,00
	28/7/2011
	falta dos comprovantes dos contratos de fornecimento.

	13.681,00
	28/7/2011
	falta dos comprovantes dos contratos de fornecimento.

	476,00
	30/7/2010
	falta dos comprovantes dos contratos de fornecimento;
falta de atesto de recebimento dos bens no documento hábil de comprovação;
aquisições realizadas por valores superiores em relação à autorização da concedente, inclusive com rendimentos de aplicação financeira.

	2.428,00
	28/7/2011
	falta dos comprovantes dos contratos de fornecimento;
inconsistências na data de saída dos produtos e a data de atesto de recebimento no documento fiscal hábil de comprovação;

	420,00
	28/7/2011
	falta dos comprovantes dos contratos de fornecimento;
falta de atesto de recebimento dos bens no documento hábil de comprovação;
inconsistências na data de saída dos produtos e a data de atesto de recebimento no documento fiscal hábil de comprovação;
aquisições realizadas por valores superiores em relação à autorização da concedente, inclusive com rendimentos de aplicação financeira.

	5.488,00
	28/7/2011
	falta dos comprovantes dos contratos de fornecimento;

	4.732,00
	28/7/2011
	falta dos comprovantes dos contratos de fornecimento;
aquisições realizadas sem previsão no plano de trabalho.

	3.700,00
	28/7/2011
	falta dos comprovantes dos contratos de fornecimento.

	421.000,00
	18/8/2010
	falta dos comprovantes dos contratos de fornecimento;
falta cópia do documento fiscal hábil de comprovação;
inconsistências na data de saída dos produtos e a data de atesto de recebimento no documento fiscal hábil de comprovação;
aquisições realizadas por preços excessivos ao plano de trabalho pactuado.

	3.654,00
	28/7/2010
	falta dos comprovantes dos contratos de fornecimento;
falta de atesto de recebimento dos bens no documento hábil de comprovação.

	10.300,00
	19/8/2010
	falta dos comprovantes dos contratos de fornecimento;
falta de atesto de recebimento dos bens no documento hábil de comprovação.

	2.780,00
	1/10/2010
	falta de atesto de recebimento dos bens no documento hábil de comprovação;
inconsistências na data de saída dos produtos e a data de atesto de recebimento no documento fiscal hábil de comprovação;
aquisições realizadas sem previsão no plano de trabalho.

	1.600,00
	18/10/2010
	falta dos comprovantes dos contratos de fornecimento;
falta cópia do documento fiscal hábil de comprovação;
aquisições realizadas por preços excessivos ao plano de trabalho pactuado;

	600,00
	18/10/2010
	falta dos comprovantes dos contratos de fornecimento;
falta cópia do documento fiscal hábil de comprovação;
falta de atesto de recebimento dos bens no documento hábil de comprovação.

	960,00
	21/10/2010
	falta dos comprovantes dos contratos de fornecimento;
falta de atesto de recebimento dos bens no documento hábil de comprovação.

	5.600,00
	21/12/2009
	falta dos comprovantes dos contratos de fornecimento;

	1.440,00
	10/12/2009
	falta dos comprovantes dos contratos de fornecimento;
falta de atesto de recebimento dos bens no documento hábil de comprovação.

	4.860,00
	16/11/2010
	falta dos comprovantes dos contratos de fornecimento;
falta de atesto de recebimento dos bens no documento hábil de comprovação;
aquisições realizadas sem previsão no plano de trabalho.

	3.850,00
	13/4/2011
	falta dos comprovantes dos contratos de fornecimento;
inconsistências na data de saída dos produtos e a data de atesto de recebimento no documento fiscal hábil de comprovação;
aquisições realizadas sem previsão no plano de trabalho.

	6.080,00
	23/12/2010
	falta dos comprovantes dos contratos de fornecimento;
falta de atesto de recebimento dos bens no documento hábil de comprovação.

	935,00
	23/12/2010
	falta dos comprovantes dos contratos de fornecimento;
falta cópia do documento fiscal hábil de comprovação;
falta de atesto de recebimento dos bens no documento hábil de comprovação;
aquisições realizadas sem previsão no plano de trabalho.

	15.370,00
	21/12/2010
	falta dos comprovantes dos contratos de fornecimento;
aquisições realizadas sem previsão no plano de trabalho.

	3.565,00
	21/12/2010
	falta dos comprovantes dos contratos de fornecimento;
aquisições realizadas sem previsão no plano de trabalho.

	886,98
	14/4/2011
	falta dos comprovantes dos contratos de fornecimento.

	500,00
	14/4/2011
	falta dos comprovantes dos contratos de fornecimento.

	3.900,00
	19/11/2010
	falta dos comprovantes dos contratos de fornecimento;
falta de atesto de recebimento dos bens no documento hábil de comprovação;
aquisições realizadas por preços excessivos ao plano de trabalho pactuado.

	24.900,00
	19/11/2010
	falta dos comprovantes dos contratos de fornecimento;
falta de atesto de recebimento dos bens no documento hábil de comprovação;
aquisições realizadas por preços excessivos ao plano de trabalho pactuado.

	3.150,00
	19/11/2010
	falta dos comprovantes dos contratos de fornecimento;
falta de atesto de recebimento dos bens no documento hábil de comprovação.

	57.999,75
	23/10/2010
	falta dos comprovantes dos contratos de fornecimento;
falta de atesto de recebimento dos bens no documento hábil de comprovação;
aquisições realizadas por valores superiores em relação à autorização da concedente, inclusive com rendimentos de aplicação financeira.

	23.330,00
	17/5/2010
	falta dos comprovantes dos contratos de fornecimento;
aquisições realizadas sem previsão no plano de trabalho.

	19.000,00
	28/7/2011
	falta dos comprovantes dos contratos de fornecimento.

	13.735,00
	28/7/2011
	falta dos comprovantes dos contratos de fornecimento.

	1.126,50
	17/5/2010
	falta dos comprovantes dos contratos de fornecimento;
aquisições realizadas sem previsão no plano de trabalho.

	1.415,00
	14/12/2010
	falta dos comprovantes dos contratos de fornecimento;
falta de atesto de recebimento dos bens no documento hábil de comprovação;
aquisições realizadas sem previsão no plano de trabalho.

	3.906,66
	9/8/2010
	falta cópia do documento fiscal hábil de comprovação;
falta de atesto de recebimento dos bens no documento hábil de comprovação.

	1.800,00
	2/9/2010
	falta dos comprovantes dos contratos de fornecimento;
aquisições realizadas por preços excessivos ao plano de trabalho pactuado.

	11.598,96
	19/8/2011
	falta dos comprovantes dos contratos de fornecimento;
inconsistências na data de saída dos produtos e a data de atesto de recebimento no documento fiscal hábil de comprovação;
aquisições realizadas por valores superiores em relação à autorização da concedente, inclusive com rendimentos de aplicação financeira.

	27.119,60
	29/7/2010
	falta dos comprovantes dos contratos de fornecimento;

	1.352,00
	17/5/2010
	falta dos comprovantes dos contratos de fornecimento;
aquisições realizadas sem previsão no plano de trabalho.

	9.200,00
	29/7/2011
	falta dos comprovantes dos contratos de fornecimento;
falta de atesto de recebimento dos bens no documento hábil de comprovação;
inconsistências na data de saída dos produtos e a data de atesto de recebimento no documento fiscal hábil de comprovação.

	2.780,00
	2/9/2010
	falta dos comprovantes dos contratos de fornecimento;
aquisições realizadas sem previsão no plano de trabalho.

	12.800,00
	17/5/2010
	falta dos comprovantes dos contratos de fornecimento;
aquisições realizadas sem previsão no plano de trabalho.

	300,00
	5/10/2010
	falta dos comprovantes dos contratos de fornecimento;
inconsistências na data de saída dos produtos e a data de atesto de recebimento no documento fiscal hábil de comprovação.

Os valores e datas dos débitos foram extraídos do quadro constante da peça 3, p. 131-155;                                   Valor atualizado até 7/8/2018: R$ 1.518.475,55. 
b) informar os responsáveis de que, caso venham a ser condenados pelo Tribunal, os débitos ora apurados serão acrescidos de juros de mora, nos termos do § 1º do art. 202 do RI/TCU."
2.	O Secretário da Secex-BA manifestou sua concordância com as análises e conclusões contidas na instrução (peça 20) .
3.		O representante do MP/TCU, divergindo, manifestou-se nos seguintes termos (peça 22) :	  
		"Cuidam os autos de tomada de contas especial instaurada pela Empresa Brasileira de Pesquisa Agropecuária (Embrapa) contra o Sr. Emerson José Osório Pimentel Leal, ex-diretor-presidente da extinta Empresa Baiana de Desenvolvimento Agrícola S.A. (EBDA) , em razão de irregularidades na aplicação dos recursos transferidos por força do Convênio 702461/2008 (peça 2, p. 169-189) , que tinha por objeto a aquisição de mobiliário, equipamentos de laboratório e informática, veículos, máquinas agrícolas e implementos, no âmbito do Programa de Apoio à Ampliação, à Revitalização e à Modernização da Infraestrutura Física das Organizações Estaduais de Pesquisas Agropecuárias.
Após a SECX-BA ter apresentado proposta de arquivamento da TCE por ausência de pressupostos de constituição (peça 10) , o E. Relator, por meio do Despacho que integra a peça 14, solicitou que a Unidade Técnica analisasse individualmente as irregularidades apontadas nos autos, em especial aquelas com potencial de provocar dano; apresentasse nova proposta de encaminhamento, ratificando ou retificando a proposta anterior; e restituísse o processo a seu Gabinete, por intermédio do MP/TCU.
Em consequência, a SECEX-BA elaborou nova instrução (peça 18) , na qual propõe, desta feita, a citação dos Srs. Emerson José Osório Pimentel Leal e Elionaldo de Faro Teles, ex-diretores-presidentes da EBDA, para que, em solidariedade, respondam pela totalidade dos recursos geridos (os valores e datas dos débitos foram extraídos do quadro constante da peça 3, p. 131-155) , em razão da não comprovação da boa e regular aplicação dos recursos recebidos, devido à ausência de registros das despesas e movimentações financeiras no Siconv. 
Após a análise da Unidade Técnica, retornam os autos ao Gabinete deste representante do MP/TCU, em atendimento ao disposto na parte final do mencionado Despacho (peça 14) . 
Passando ao exame do feito, cumpre registrar, de início, que, a nosso sentir, o exame detalhado determinado pelo Relator, para fins de avaliação da ocorrência de dano e apuração do seu montante, não foi realizado pela Unidade Técnica. Esse entendimento se funda no fato de que, não obstante haja a referência a quase uma centena de itens adquiridos com recursos do convênio, muitos deles fisicamente identificados em inspeções realizadas pela Embrapa, não há, na instrução que integra a peça 18, o exame individualizado de qualquer uma dessas despesas. 
Quanto à responsabilização solidária dos ex-presidentes por eventual dano, divergimos, desde já, da proposta sugerida pela Unidade Técnica. O Sr. Emerson José Osório Pimentel Leal, signatário do convênio, ocupou o cargo de diretor-presidente da EBDA entre 12/1/2007 e 27/6/2011, tendo sido sucedido pelo Sr. Elionaldo de Faro Teles, que exerceu o cargo até 9/2/2015. Conforme se observa na peça 2, p. 189 e 227, o ajuste esteve vigente no período de 28/12/2008 a 30/06/2011. Dessa forma, a gestão do sucessor alcançou apenas os três últimos dias de vigência do convênio, acrescidos do prazo de 30 dias para a apresentação da prestação de contas. Independentemente de ter estado à frente do ajuste por um curtíssimo prazo, há expressa manifestação da Embrapa no sentido de que o sucessor não praticou atos de gestão durante a vigência do convênio (peça 6, p. 101, itens b2 e b3) , o que afastaria sua responsabilidade. No mesmo sentido, há ainda a Carta TCE Nº 10/2015 (peça 5, p. 399) , por meio da qual foi comunicado ao Sr. Elionaldo que o Grupo de Trabalho de Tomada de Contas Especial havia acolhido a defesa por ele apresentada. 
Desse modo, inexistindo nos autos qualquer indício de que o Sr. Elionaldo de Faro Teles tenha, por ação ou omissão, dado causa ao débito de que trata a presente TCE, pensamos que cabe exclusivamente ao Sr. Emerson José Osório Pimentel Leal responder por eventual dano que venha a ser apurado no processo.  
No que tange à ocorrência de débito, é notável a dificuldade, nesse momento, em identificar as despesas que devem ser glosadas, com base nos documentos que integram os autos. A verdade é que há falhas na constituição da TCE que dificultam sobremaneira sua análise. Destaque-se, nesse sentido, que os documentos relativos a várias irregularidades e a inúmeros itens adquiridos não estão autuados em ordem cronológica. Além disso, há manifestações que fazem referência expressa a documentos que não estão nos autos. Embora seja visível o grande esforço empreendido pelo Grupo de Trabalho de TCE da Embrapa na tentativa de identificar irregularidades na gestão dos recursos, o registro de um sem-número de falhas ou impropriedades formais que não resultaram em prejuízo retirou o foco das questões que realmente importam para fins de identificação e quantificação do débito. Não por outra razão, em algumas oportunidades, relatórios técnicos produzidos pela Embrapa não foram capazes de assegurar a ocorrência de dano, como se observa no Relatório de Prestação de Contas RAP nº 15/2013 (peça 3, p. 307-333) , que complementa o RAP nº 06/2013 (peça 3, p. 5-63) . Em outros, como no Relatório de TCE Nº 01/2015 (peça 6, p. 86-106) , atribui-se como irregularidade motivadora da TCE a não execução total do objeto pactuado (peça 6, p.95, item III) , sem que se tenha detalhado ou quantificado a parcela efetivamente executada, fato especialmente relevante em um convênio que tinha como objeto a aquisição de máquinas e equipamentos.   
Nesse contexto, é emblemático o memorando M.DAF.CCE Nº 168/2015, elaborado pelo Coordenador da Coordenadoria de Controle de Convênios e Empréstimos (peça 4, p. 146-158) . Conquanto se tenha afirmado que as despesas registradas nas abas de execução do Portal Siconv, em sua totalidade, no valor de R$ 950.102,59, 'apresentaram problemas em sua execução e/ou comprovação, e foram alvo de notificação por esta Concedente para complementação de documentos e/ou apresentação de justificativas' (peça 4, p. 148, item 2) e, ao final, o débito tenha sido mantido pelo valor total repassado, as questões lá tratadas sugerem o contrário, isto é, a ausência de dano. Ressalte-se, nesse sentido, a afirmação expressa de que não foi constatada 'a ocorrência de desfalque, desvio ou desaparecimento de dinheiros ou valores públicos; entretanto, foi verificado o empréstimo de equipamento adquirido pelo convênio [grade hidráulica] a membro da comunidade, para outra finalidade que não a pesquisa desenvolvida pela Convenente' (peça 4, p. 154, item 11) . Ademais, as ocorrências relativas a não aquisição de itens previstos no plano de trabalho (R$ 194.863,00, item 3) , aquisições realizadas por valores inferiores aos previstos no plano de trabalho (R$ 44.483,19, item 3) , aquisições realizadas não previstas no plano de trabalho (R$ 90.982,76, item 4) , aquisições realizadas por valores superiores aos previstos no plano de trabalho (R$ 15.851,69, item 5) , despesas realizadas após o encerramento da vigência do convênio (R$ 13.735,00, item 6) e despesas liquidadas após o encerramento da vigência (R$ 85.081,00, item 6) não constituem dano, desde que os recursos tenham sido aplicados no objeto do convênio, como foi o caso. 
No que tange à execução física, o Relatório de Acompanhamento e Fiscalização do Convênio 702461/2008 (peça 1, p. 175-189) , acompanhado de relatório fotográfico (peça 1, p. 191-231) , fornece importante subsídio para o exame da questão. Nele, consta uma relação de 79 itens (2 em Alagoinhas, 6 em Aramari e 71 em Salvador) que foram vistoriados conforme planilha fornecida pela convenente. O resultado está registrado em notas de rodapé numeradas de 1 a 15. Naquilo que importa para fins de caracterização de eventual débito, apenas os itens 20 (câmera fotográfica digital) , 21 (câmara fotográfica digital) e 41 (lâmpada de deutério para espectrofotômetro) não foram localizados, conforme indicado nas notas 5 (item não identificado) , 7, 8 e 14, todas relativas à cidade de Salvador. Importa destacar o relato de que 'de maneira geral pode-se dizer que os itens de laboratório se encontram em bom estado de conservação e em uso e que, com poucas exceções, estão nos locais listados, já o mesmo não pode se dizer para os equipamentos eletrônicos, especialmente computadores, onde a exceção é coincidir a localização dos bens com o tombamento dos mesmos'.  
Essa lista de 79 itens (peça 1, p. 175-189) exemplifica bem a dificuldade de análise que o processo impõe. Embora cada um dos itens esteja perfeitamente identificado, com a descrição do modelo, número de série e patrimônio, faltam três informações básicas para que se possa associar os itens vistoriados com as despesas realizadas: o fornecedor, os itens adquiridos e o valor pago. Essas informações, sempre presentes nas notas fiscais, foram consolidadas na relação de pagamentos realizados (peça 2, p. 329-331) e, de alguma forma, encontram-se dispersas na Nota Técnica Nº 38/2013 (peça 1, p. 31-159) e na relação de bens adquiridos por meta (peça 4, p. 232-342) . O batimento das informações contidas nesses relatórios com os 79 itens relacionados no Relatório de Acompanhamento e Fiscalização do Convênio (peça 1, p. 175-189) exigiria o processamento de um grande volume de informações, algo inviável de ser feito nesse Gabinete.
Escolhendo-se, por amostragem, algumas aquisições materialmente relevantes, observa-se que há diversos itens indicados como adquiridos que foram fisicamente encontrados pela Embrapa por ocasião da vistoria realizada. Dentre esses itens, podemos citar a estufa microprocessada com circulação de ar forçada (R$ 10.300,00, peça 1, p. 39, Pregão 03/2010, e peça 1, p. 183, item 36) , o projetor multimídia (R$ 12.800,00, peça 1, p. 39, Pregão 026/2009, e peça 1, p. 187, itens 61 e 62) , o espectrofotômetro UV visível (R$ 10.560,00, peça 1, p. 43, Pregão 042/2009, e peça 1, p. 183, item 34) , o microcomputador desktop com monitor de LCD de 19 polegadas (R$ 8.580,00, peça 1, p. 43, Pregão 041/2009, e peça 1, p. 183, item 45) , o microcomputador portátil notebook com tela de 13,3 polegadas (R$ 14.750,00, peça 1, p. 43, Pregão 041/2009, e peça 1, p. 185, itens 47 e 48) , a estufa a vácuo (R$ 13.681,00, peça 1, p. 49, Pregão 013/2011, e peça 1, p. 183, item 35) , a câmera de vídeo profissional HDV (R$ 13.735,00, peça 1, p. 51, Pregão 08/2010, e peça 1, p. 181, item 19) , o gps com automação mínima para 24 horas de trabalho (R$ 11.598,96, peça 1, p. 53, Pregão 012/2011, e peça 1, p. 183, item 38) , o nobreak online de 1,5KVA (R$ 9.200,00, peça 1, p. 53, Pregão 06/2011, e peça 1, p. 185, item 56) , o microcomputador desktop com monitor de 20 polegadas (R$ 57.999,75, peça 1, p. 53, Pregão 012/2010, e peça 1, p. 183, item 46) , e o microcomputador tipo notebook com tela de 14 polegadas (R$ 75.000,00, peça 1, p. 53, Pregão 012/2010, e peça 1, p. 185 e 187, itens 57 a 59) . Essa relação não exaustiva totaliza R$ 238.204,71, o que corresponde a 25,07% das despesas efetuadas.
Por representar 44,31% das despesas realizadas, merece destaque a aquisição de 4 tratores agrícolas, no valor de R$ 421.000,00 (peça 1, p. 41) . Conforme se observa na peça 1, p. 177, item 6, consta que apenas um dos tratores foi localizado na vistoria. Isso, contudo, não deve ser considerado um problema, haja vista a informação de que os equipamentos foram adquiridos para entrega futura (peça 1, p. 83, Pregão 012/2010) , associado ao fato de que não há relato de qualquer irregularidade relacionada à ausência desses 3 tratores. Ao contrário, na peça 1, p. 97, há menção à existência de documento fiscal no qual a data de saída dos produtos é igual à data de atesto do recebimento.
No que se refere à execução financeira, a Nota Técnica Nº 38/2013 (peça 1, p. 31-159) relaciona as seguintes falhas que teriam sido cometidas na gestão do convênio ou no cadastramento de informações no Siconv: utilização de dispensa de licitação em vez de pregão; ausência de comprovantes de atos relativos a pregão presencial, a pregão eletrônico e a inexigibilidade; ausência de contratos de fornecimento; registro de procedimento licitatório em aba indevida do Siconv; ausência de documento fiscal; documentação fiscal em nome da Secretaria de Estado da Agricultura, Irrigação e Reforma Agrária da Bahia, em vez da EBDA; ausência de carimbo de identificação do convênio no documento fiscal; ausência de atesto de recebimento no documento fiscal; data de saída dos produtos igual à data de atesto do recebimento; atesto de recebimento após o encerramento da vigência do convênio; despesa realizada após o encerramento da vigência do convênio; impropriedades nos registros de pagamentos realizados; e irregularidades nos procedimentos dos pagamentos realizados. 
De todos os apontamentos, pensamos que apenas as ocorrências 'irregularidades nos procedimentos dos pagamentos realizados' (peça 1, p. 111, item A.15) e 'ausência de documento fiscal' (peça 1, p. 81-87, item A.7) poderiam eventualmente ensejar débito. Quanto à primeira, faltam elementos para que se possa avaliar exatamente a falha que teria sido cometida. Em relação à segunda (ausência de documento fiscal) , há a informação expressa, não muito clara, de que a falha teria sido 'acatada parcialmente, em virtude das cópias dos documentos fiscais hábeis de comprovação anexados na aba Documento de Liquidação apresentar problemas, conforme disposto no quadro abaixo'. Essa informação, segundo nos parece, não apenas afasta a suposição de que se tratava de uma falha grave, mas, principalmente, demonstra que houve a regular apresentação das demais notas fiscais, as quais - ressalte-se - não integram os autos. Esse fato é particularmente relevante para a comprovação da regularidade das despesas, notadamente quando se tem notícia de que inúmeros bens adquiridos foram localizados em vistoria realizada pela Embrapa.
No que tange à movimentação dos recursos, não há como avaliar a regularidade do procedimento, já que não constam nos autos os documentos necessários para essa análise, como notas fiscais e extratos bancários. Nada obstante, importa destacar que as informações contidas no Relatório de Auditoria 20/2011 (peça 2, p. 247-275) , especialmente nos itens NC.10 e NC.11 (peça 2, p. 259-261) , revelam que houve fiscalização da movimentação financeira do convênio e sugerem que o concedente teve acesso aos extratos bancários da conta na qual os recursos foram movimentados. A citada Nota Técnica Nº 38/2013, ao tratar dos rendimentos obtidos com aplicações financeiras (item C, Apontamentos Financeiros, peça 1, p. 153-159) , confirma essa suposição. Ao noticiar que, na vigência do convênio foi apurado um rendimento de R$ 38.145,78 em aplicações financeiras; que foram restituídos ao concedente R$ 16.658,04; e que, em função do montante repassado e das despesas realizadas, restou um saldo a ser devolvido ao concedente no valor de R$ 21.675,15, não deixa dúvidas de que houve a apresentação dos devidos extratos bancários, documentos estes que, todavia, não estão no processo.  
Diante disso, e considerando que, embora tenha analisado o processo de forma extremamente detalhada, a Embrapa nada mencionou sobre falhas que poderiam sugerir a ausência de nexo de causalidade entre os desembolsos e as despesas realizadas, é possível inferir que não houve problemas relacionados a esse assunto.  
Nesse contexto, pensamos que a responsabilização do Sr. Emerson José Osório Pimentel Leal pela totalidade dos recursos repassados, conforme sugerido pela Unidade Técnica, seria medida de extremo rigor. Não obstante tenha havido falhas no cadastramento de documentos no Siconv, não se pode ignorar que há um conjunto considerável de bens que foram adquiridos com recursos do convênio e que passaram a integrar o patrimônio da EBDA. 
O problema é que, em razão de falhas na constituição da TCE, não nos parece possível, com base nos elementos contidos nos autos, identificar despesas que eventualmente sejam passíveis de glosa. Isso porque nem a Embrapa foi capaz de indicar com a precisão necessária as despesas que provocaram débito, nem há nos autos documentos que permitam fazê-lo. Se fosse para quantificar um dano, este seria o valor dos rendimentos de aplicações financeiras que não foram restituídos ao concedente (R$ 21.675,15) , débito este que seria de responsabilidade da EBDA ou de quem a sucedeu (há nos autos a informação de que, em 14/05/2015, a EBDA estava em processo de liquidação, peça 4, p. 143) . Contudo, como se trata de débito de pequeno valor, em relação ao qual não houve a citação do responsável, entendemos que se deva dar o encaminhamento previsto no artigo 19, c/c o artigo 6º, inciso I, da IN TCU 71/2012, vale dizer, o arquivamento do processo.
Quanto aos itens que não foram localizados na vistoria, isto é, a câmera fotográfica digital (peça 1, p. 181, itens 20 e 21) e a lâmpada de deutério para espectrofotômetro (peça 1, p. 183, item 41) , no valor R$ 3.906,66 (peça 1, p.85, Dispensa 010/2010) e R$ 3.565,00 (peça 1, p. 89, Pregão 03/2010) , respectivamente, tratam-se de bens de pequeno valor. Ademais, como são bens tombados, supõe-se que houve a sua aquisição, de modo que a responsabilidade por sua guarda seria do servidor que detinha a carga do material, e não do gestor do convênio.   
Por fim, cumpre destacar que, conquanto caiba ao gestor demonstrar a regular aplicação dos recursos repassados por força de convênio, pensamos que, nesse caso, o problema não está na insuficiência da comprovação, mas sim no fato de que os documentos cadastrados no Siconv a título de prestação de contas não foram carreados aos autos. Isso, associado ao exame deficiente promovido pela Embrapa, impedem, a nosso sentir, a formação de um juízo de valor pela ocorrência de dano. 
Assim, à vista das considerações expendidas, e considerando fundamentalmente que a TCE se encontra precariamente constituída e que os elementos contidos nos autos apontam para a inexistência de indícios de que os recursos tenham sido malversados, manifestamo-nos pelo arquivamento do processo, conforme já havíamos proposto anteriormente (peça 13) , com fundamento no artigo 19, c/c o artigo 6º, inciso I, da IN TCU 71/2012.
Por oportuno, na eventual hipótese de o Relator decidir pela continuidade do feito deliberando pela citação dos responsáveis, alertamos para o fato de que, em nossa opinião, apenas o Sr. Emerson José Osório Pimentel Leal deverá responder por dano, conforme comentado no presente Parecer."
	É o relatório.

não há.

Procurador Marinus Eduardo de Vries Marsico.

TOMADA DE CONTAS ESPECIAL. INDÍCIOS DE IRREGULARIDADES NA APLICAÇÃO DE RECURSOS REPASSADOS PELA EMBRAPA POR MEIO DE CONVÊNIO. DEFEITOS NA PRESTAÇÃO DE CONTAS E NA CONSTITUIÇÃO DA TCE. ELEMENTOS CONSTANTES DOS AUTOS SÃO INSUFICIENTES PARA CARACTERIZAR A MALVERSAÇÃO DOS RECURSOS REPASSADOS E PARA PERMITIR O DIMENSIONAMENTO DE EVENTUAL DÉBITO. ARQUIVAMENTO DO PROCESSO POR AUSÊNCIA DE PRESSUPOSTOS DE DESENVOLVIMENTO VÁLIDO.

TOMADA DE CONTAS ESPECIAL (TCE)

Tratam os autos de tomada de contas especial instaurada pela Empresa Brasileira de Pesquisa Agropecuária - Embrapa em desfavor do Sr. Emerson José Osório Pimentel Leal, ex-diretor-presidente da extinta Empresa Baiana de Desenvolvimento Agrícola S.A. - EBDA, em razão de indícios de irregularidades na aplicação dos recursos transferidos por meio do Convênio 702461/2008, que teve por objeto a aquisição de mobiliário, equipamentos de laboratório e informática, veículos, máquinas agrícolas e implementos, ao abrigo do Programa de Apoio à Ampliação, à Revitalização e à Modernização da Infraestrutura Física das Organizações Estaduais de Pesquisas Agropecuárias, e que teve vigência de 23/12/2008 a 30/06/2011 (peça 18, §§ 1º e 4º da instrução) .
2. A tomada de contas especial foi instaurada em razão de indícios de irregularidades detectados quando da análise da prestação de contas pelo órgão repassador (peça 18, § 5º da instrução) . Pelo teor da análise então realizada, as justificativas apresentadas pelo responsável não lograram afastar os indícios, em razão do que foi emitido parecer pela irregularidade das contas e pela imputação de débito equivalente ao total repassado (peça 18, §§ 6º a 9º da instrução) .
3. Neste Tribunal, a análise empreendida pela unidade técnica caminhou em sentido diverso, em razão da avaliação de que "os gastos realizados guardaram consonância com o objeto do convênio" e que "as impropriedades que deram origem à glosa sobre o valor total transferido (...) foram mais em função de falhas formais cometidas pela convenente do que propriamente de desvios ou resultantes de danos ao erário" (peça 18, § 10 da instrução) , o que levou à conclusão de que não remanesceriam nesta TCE os pressupostos de constituição e desenvolvimento válido e regular do processo" (peça 18, §§ 11 e 12 da instrução) .
4. O MP/TCU manifestou-se, na ocasião, de acordo com essas análises e conclusão.
5. Por meio de despacho (peça 14) , divergi de ambos, unidade técnica e MP, especialmente em razão de entender que alguns dos indícios de irregularidades apontados, os quais não haviam sido aprofundadamente analisados, detinham potencial de provocar dano; que cabe ao gestor demonstrar a integral e adequada aplicação dos recursos; e que, mesmo em se tratando de falhas apenas formais, um conjunto muito extenso pode conduzir à apenação dos gestores responsáveis (peça 18, §§ 15 a 17 da instrução) .
6. Em nova instrução (transcrita no relatório precedente) , agora sob análise, a unidade técnica avaliou os motivos elencados em meu despacho, e, apesar de não ter procedido à análise mais detalhada dos indícios de irregularidades, conforme havia sido determinado, concluiu desta feita pela imputação ao responsável de débito equivalente ao valor integral repassado, e solidariamente ao gestor sucessor, em cuja gestão findou o prazo para apresentação de prestação de contas.
7. O MP/TCU não concordou com as análises e conclusões apresentadas pela unidade instrutiva, e propõe pelo arquivamento do processo em razão da inexistência de pressupostos de continuidade.
8. Apesar de a instrução da unidade técnica ter aparentemente validado e seguido o caminho apontado em meu despacho, entendo, com as vênias de estilo, que melhor razão assiste ao MP/TCU em sua análise e conclusão. 
9. Transcrevo parcialmente a análise apresentada pelo Parquet, a qual incorporo como razões de decidir:
"Passando ao exame do feito, cumpre registrar, de início, que, a nosso sentir, o exame detalhado determinado pelo Relator, para fins de avaliação da ocorrência de dano e apuração do seu montante, não foi realizado pela Unidade Técnica. Esse entendimento se funda no fato de que, não obstante haja a referência a quase uma centena de itens adquiridos com recursos do convênio, muitos deles fisicamente identificados em inspeções realizadas pela Embrapa, não há, na instrução que integra a peça 18, o exame individualizado de qualquer uma dessas despesas. 
Quanto à responsabilização solidária dos ex-presidentes por eventual dano, divergimos, desde já, da proposta sugerida pela Unidade Técnica. O Sr. Emerson José Osório Pimentel Leal, signatário do convênio, ocupou o cargo de diretor-presidente da EBDA entre 12/1/2007 e 27/6/2011, tendo sido sucedido pelo Sr. Elionaldo de Faro Teles, que exerceu o cargo até 9/2/2015. Conforme se observa na peça 2, p. 189 e 227, o ajuste esteve vigente no período de 28/12/2008 a 30/06/2011. Dessa forma, a gestão do sucessor alcançou apenas os três últimos dias de vigência do convênio, acrescidos do prazo de 30 dias para a apresentação da prestação de contas. Independentemente de ter estado à frente do ajuste por um curtíssimo prazo, há expressa manifestação da Embrapa no sentido de que o sucessor não praticou atos de gestão durante a vigência do convênio (peça 6, p. 101, itens b2 e b3) , o que afastaria sua responsabilidade. No mesmo sentido, há ainda a Carta TCE Nº 10/2015 (peça 5, p. 399) , por meio da qual foi comunicado ao Sr. Elionaldo que o Grupo de Trabalho de Tomada de Contas Especial havia acolhido a defesa por ele apresentada. 
Desse modo, inexistindo nos autos qualquer indício de que o Sr. Elionaldo de Faro Teles tenha, por ação ou omissão, dado causa ao débito de que trata a presente TCE, pensamos que cabe exclusivamente ao Sr. Emerson José Osório Pimentel Leal responder por eventual dano que venha a ser apurado no processo.  
No que tange à ocorrência de débito, é notável a dificuldade, nesse momento, em identificar as despesas que devem ser glosadas, com base nos documentos que integram os autos. A verdade é que há falhas na constituição da TCE que dificultam sobremaneira sua análise. Destaque-se, nesse sentido, que os documentos relativos a várias irregularidades e a inúmeros itens adquiridos não estão autuados em ordem cronológica. Além disso, há manifestações que fazem referência expressa a documentos que não estão nos autos. Embora seja visível o grande esforço empreendido pelo Grupo de Trabalho de TCE da Embrapa na tentativa de identificar irregularidades na gestão dos recursos, o registro de um sem-número de falhas ou impropriedades formais que não resultaram em prejuízo retirou o foco das questões que realmente importam para fins de identificação e quantificação do débito. Não por outra razão, em algumas oportunidades, relatórios técnicos produzidos pela Embrapa não foram capazes de assegurar a ocorrência de dano, como se observa no Relatório de Prestação de Contas RAP nº 15/2013 (peça 3, p. 307-333) , que complementa o RAP nº 06/2013 (peça 3, p. 5-63) . Em outros, como no Relatório de TCE Nº 01/2015 (peça 6, p. 86-106) , atribui-se como irregularidade motivadora da TCE a não execução total do objeto pactuado (peça 6, p.95, item III) , sem que se tenha detalhado ou quantificado a parcela efetivamente executada, fato especialmente relevante em um convênio que tinha como objeto a aquisição de máquinas e equipamentos.   
Nesse contexto, é emblemático o memorando M.DAF.CCE Nº 168/2015, elaborado pelo Coordenador da Coordenadoria de Controle de Convênios e Empréstimos (peça 4, p. 146-158) . Conquanto se tenha afirmado que as despesas registradas nas abas de execução do Portal Siconv, em sua totalidade, no valor de R$ 950.102,59, 'apresentaram problemas em sua execução e/ou comprovação, e foram alvo de notificação por esta Concedente para complementação de documentos e/ou apresentação de justificativas' (peça 4, p. 148, item 2) e, ao final, o débito tenha sido mantido pelo valor total repassado, as questões lá tratadas sugerem o contrário, isto é, a ausência de dano. Ressalte-se, nesse sentido, a afirmação expressa de que não foi constatada 'a ocorrência de desfalque, desvio ou desaparecimento de dinheiros ou valores públicos; entretanto, foi verificado o empréstimo de equipamento adquirido pelo convênio [grade hidráulica] a membro da comunidade, para outra finalidade que não a pesquisa desenvolvida pela Convenente' (peça 4, p. 154, item 11) . Ademais, as ocorrências relativas a não aquisição de itens previstos no plano de trabalho (R$ 194.863,00, item 3) , aquisições realizadas por valores inferiores aos previstos no plano de trabalho (R$ 44.483,19, item 3) , aquisições realizadas não previstas no plano de trabalho (R$ 90.982,76, item 4) , aquisições realizadas por valores superiores aos previstos no plano de trabalho (R$ 15.851,69, item 5) , despesas realizadas após o encerramento da vigência do convênio (R$ 13.735,00, item 6) e despesas liquidadas após o encerramento da vigência (R$ 85.081,00, item 6) não constituem dano, desde que os recursos tenham sido aplicados no objeto do convênio, como foi o caso. 
No que tange à execução física, o Relatório de Acompanhamento e Fiscalização do Convênio 702461/2008 (peça 1, p. 175-189) , acompanhado de relatório fotográfico (peça 1, p. 191-231) , fornece importante subsídio para o exame da questão. Nele, consta uma relação de 79 itens (2 em Alagoinhas, 6 em Aramari e 71 em Salvador) que foram vistoriados conforme planilha fornecida pela convenente. O resultado está registrado em notas de rodapé numeradas de 1 a 15. Naquilo que importa para fins de caracterização de eventual débito, apenas os itens 20 (câmera fotográfica digital) , 21 (câmara fotográfica digital) e 41 (lâmpada de deutério para espectrofotômetro) não foram localizados, conforme indicado nas notas 5 (item não identificado) , 7, 8 e 14, todas relativas à cidade de Salvador. Importa destacar o relato de que 'de maneira geral pode-se dizer que os itens de laboratório se encontram em bom estado de conservação e em uso e que, com poucas exceções, estão nos locais listados, já o mesmo não pode se dizer para os equipamentos eletrônicos, especialmente computadores, onde a exceção é coincidir a localização dos bens com o tombamento dos mesmos'.  
Essa lista de 79 itens (peça 1, p. 175-189) exemplifica bem a dificuldade de análise que o processo impõe. Embora cada um dos itens esteja perfeitamente identificado, com a descrição do modelo, número de série e patrimônio, faltam três informações básicas para que se possa associar os itens vistoriados com as despesas realizadas: o fornecedor, os itens adquiridos e o valor pago. Essas informações, sempre presentes nas notas fiscais, foram consolidadas na relação de pagamentos realizados (peça 2, p. 329-331) e, de alguma forma, encontram-se dispersas na Nota Técnica Nº 38/2013 (peça 1, p. 31-159) e na relação de bens adquiridos por meta (peça 4, p. 232-342) . O batimento das informações contidas nesses relatórios com os 79 itens relacionados no Relatório de Acompanhamento e Fiscalização do Convênio (peça 1, p. 175-189) exigiria o processamento de um grande volume de informações, algo inviável de ser feito nesse Gabinete.
Escolhendo-se, por amostragem, algumas aquisições materialmente relevantes, observa-se que há diversos itens indicados como adquiridos que foram fisicamente encontrados pela Embrapa por ocasião da vistoria realizada. Dentre esses itens, podemos citar a estufa microprocessada com circulação de ar forçada (R$ 10.300,00, peça 1, p. 39, Pregão 03/2010, e peça 1, p. 183, item 36) , o projetor multimídia (R$ 12.800,00, peça 1, p. 39, Pregão 026/2009, e peça 1, p. 187, itens 61 e 62) , o espectrofotômetro UV visível (R$ 10.560,00, peça 1, p. 43, Pregão 042/2009, e peça 1, p. 183, item 34) , o microcomputador desktop com monitor de LCD de 19 polegadas (R$ 8.580,00, peça 1, p. 43, Pregão 041/2009, e peça 1, p. 183, item 45) , o microcomputador portátil notebook com tela de 13,3 polegadas (R$ 14.750,00, peça 1, p. 43, Pregão 041/2009, e peça 1, p. 185, itens 47 e 48) , a estufa a vácuo (R$ 13.681,00, peça 1, p. 49, Pregão 013/2011, e peça 1, p. 183, item 35) , a câmera de vídeo profissional HDV (R$ 13.735,00, peça 1, p. 51, Pregão 08/2010, e peça 1, p. 181, item 19) , o gps com automação mínima para 24 horas de trabalho (R$ 11.598,96, peça 1, p. 53, Pregão 012/2011, e peça 1, p. 183, item 38) , o nobreak online de 1,5KVA (R$ 9.200,00, peça 1, p. 53, Pregão 06/2011, e peça 1, p. 185, item 56) , o microcomputador desktop com monitor de 20 polegadas (R$ 57.999,75, peça 1, p. 53, Pregão 012/2010, e peça 1, p. 183, item 46) , e o microcomputador tipo notebook com tela de 14 polegadas (R$ 75.000,00, peça 1, p. 53, Pregão 012/2010, e peça 1, p. 185 e 187, itens 57 a 59) . Essa relação não exaustiva totaliza R$ 238.204,71, o que corresponde a 25,07% das despesas efetuadas.
Por representar 44,31% das despesas realizadas, merece destaque a aquisição de 4 tratores agrícolas, no valor de R$ 421.000,00 (peça 1, p. 41) . Conforme se observa na peça 1, p. 177, item 6, consta que apenas um dos tratores foi localizado na vistoria. Isso, contudo, não deve ser considerado um problema, haja vista a informação de que os equipamentos foram adquiridos para entrega futura (peça 1, p. 83, Pregão 012/2010) , associado ao fato de que não há relato de qualquer irregularidade relacionada à ausência desses 3 tratores. Ao contrário, na peça 1, p. 97, há menção à existência de documento fiscal no qual a data de saída dos produtos é igual à data de atesto do recebimento.
No que se refere à execução financeira, a Nota Técnica Nº 38/2013 (peça 1, p. 31-159) relaciona as seguintes falhas que teriam sido cometidas na gestão do convênio ou no cadastramento de informações no Siconv: utilização de dispensa de licitação em vez de pregão; ausência de comprovantes de atos relativos a pregão presencial, a pregão eletrônico e a inexigibilidade; ausência de contratos de fornecimento; registro de procedimento licitatório em aba indevida do Siconv; ausência de documento fiscal; documentação fiscal em nome da Secretaria de Estado da Agricultura, Irrigação e Reforma Agrária da Bahia, em vez da EBDA; ausência de carimbo de identificação do convênio no documento fiscal; ausência de atesto de recebimento no documento fiscal; data de saída dos produtos igual à data de atesto do recebimento; atesto de recebimento após o encerramento da vigência do convênio; despesa realizada após o encerramento da vigência do convênio; impropriedades nos registros de pagamentos realizados; e irregularidades nos procedimentos dos pagamentos realizados. 
De todos os apontamentos, pensamos que apenas as ocorrências 'irregularidades nos procedimentos dos pagamentos realizados' (peça 1, p. 111, item A.15) e 'ausência de documento fiscal' (peça 1, p. 81-87, item A.7) poderiam eventualmente ensejar débito. Quanto à primeira, faltam elementos para que se possa avaliar exatamente a falha que teria sido cometida. Em relação à segunda (ausência de documento fiscal) , há a informação expressa, não muito clara, de que a falha teria sido 'acatada parcialmente, em virtude das cópias dos documentos fiscais hábeis de comprovação anexados na aba Documento de Liquidação apresentar problemas, conforme disposto no quadro abaixo'. Essa informação, segundo nos parece, não apenas afasta a suposição de que se tratava de uma falha grave, mas, principalmente, demonstra que houve a regular apresentação das demais notas fiscais, as quais - ressalte-se - não integram os autos. Esse fato é particularmente relevante para a comprovação da regularidade das despesas, notadamente quando se tem notícia de que inúmeros bens adquiridos foram localizados em vistoria realizada pela Embrapa.
No que tange à movimentação dos recursos, não há como avaliar a regularidade do procedimento, já que não constam nos autos os documentos necessários para essa análise, como notas fiscais e extratos bancários. Nada obstante, importa destacar que as informações contidas no Relatório de Auditoria 20/2011 (peça 2, p. 247-275) , especialmente nos itens NC.10 e NC.11 (peça 2, p. 259-261) , revelam que houve fiscalização da movimentação financeira do convênio e sugerem que o concedente teve acesso aos extratos bancários da conta na qual os recursos foram movimentados. A citada Nota Técnica Nº 38/2013, ao tratar dos rendimentos obtidos com aplicações financeiras (item C, Apontamentos Financeiros, peça 1, p. 153-159) , confirma essa suposição. Ao noticiar que, na vigência do convênio foi apurado um rendimento de R$ 38.145,78 em aplicações financeiras; que foram restituídos ao concedente R$ 16.658,04; e que, em função do montante repassado e das despesas realizadas, restou um saldo a ser devolvido ao concedente no valor de R$ 21.675,15, não deixa dúvidas de que houve a apresentação dos devidos extratos bancários, documentos estes que, todavia, não estão no processo.  
Diante disso, e considerando que, embora tenha analisado o processo de forma extremamente detalhada, a Embrapa nada mencionou sobre falhas que poderiam sugerir a ausência de nexo de causalidade entre os desembolsos e as despesas realizadas, é possível inferir que não houve problemas relacionados a esse assunto.  
Nesse contexto, pensamos que a responsabilização do Sr. Emerson José Osório Pimentel Leal pela totalidade dos recursos repassados, conforme sugerido pela Unidade Técnica, seria medida de extremo rigor. Não obstante tenha havido falhas no cadastramento de documentos no Siconv, não se pode ignorar que há um conjunto considerável de bens que foram adquiridos com recursos do convênio e que passaram a integrar o patrimônio da EBDA. 
O problema é que, em razão de falhas na constituição da TCE, não nos parece possível, com base nos elementos contidos nos autos, identificar despesas que eventualmente sejam passíveis de glosa. Isso porque nem a Embrapa foi capaz de indicar com a precisão necessária as despesas que provocaram débito, nem há nos autos documentos que permitam fazê-lo. Se fosse para quantificar um dano, este seria o valor dos rendimentos de aplicações financeiras que não foram restituídos ao concedente (R$ 21.675,15) , débito este que seria de responsabilidade da EBDA ou de quem a sucedeu (há nos autos a informação de que, em 14/05/2015, a EBDA estava em processo de liquidação, peça 4, p. 143) . Contudo, como se trata de débito de pequeno valor, em relação ao qual não houve a citação do responsável, entendemos que se deva dar o encaminhamento previsto no artigo 19, c/c o artigo 6º, inciso I, da IN TCU 71/2012, vale dizer, o arquivamento do processo.
Quanto aos itens que não foram localizados na vistoria, isto é, a câmera fotográfica digital (peça 1, p. 181, itens 20 e 21) e a lâmpada de deutério para espectrofotômetro (peça 1, p. 183, item 41) , no valor R$ 3.906,66 (peça 1, p.85, Dispensa 010/2010) e R$ 3.565,00 (peça 1, p. 89, Pregão 03/2010) , respectivamente, tratam-se de bens de pequeno valor. Ademais, como são bens tombados, supõe-se que houve a sua aquisição, de modo que a responsabilidade por sua guarda seria do servidor que detinha a carga do material, e não do gestor do convênio.   
Por fim, cumpre destacar que, conquanto caiba ao gestor demonstrar a regular aplicação dos recursos repassados por força de convênio, pensamos que, nesse caso, o problema não está na insuficiência da comprovação, mas sim no fato de que os documentos cadastrados no Siconv a título de prestação de contas não foram carreados aos autos. Isso, associado ao exame deficiente promovido pela Embrapa, impedem, a nosso sentir, a formação de um juízo de valor pela ocorrência de dano.". 
	
10.	Destaco, entre os aspectos expostos pelo Representante do MP/TCU, a existência nos autos de diversos documentos relacionados a aquisições pertinentes ao objeto do convênio, aí incluídos os de maior valor; a constatação in loco da existência da quase totalidade desses bens; e a ausência de afirmação, tanto na fase interna quanto externa desta TCE, no sentido de que os recursos não foram aplicados nas finalidades previstas; razões essas que impedem seja dimensionado e imputado débito ao responsável. As dificuldades em se avaliar a adequação da aplicação dos recursos no presente caso não justificam a imputação de débito integral, a qual se apresenta injusta e contrária aos elementos contidos nos autos.
11.	Ademais, e conforme bem apontado pelo MP/TCU, não há indícios de malversação de recursos públicos, mas apenas de imperfeição nos registros de procedimentos e na apresentação da prestação de contas, o que, frente a precariedade de constituição da presente TCE desde seu início, não são suficientes sequer para que se avalie a adequação de aplicação de penalidade ao gestor pelo conjunto de irregularidades formais cometidas.
	Assim, divergindo da posição esposada na instrução da unidade técnica, e concordando com as análises e conclusões oferecidas pelo MP/TCU em seu parecer, manifesto-me por que o Tribunal aprove o acórdão que ora submeto à deliberação deste Colegiado. 
TCU, Sala das Sessões Ministro Luciano Brandão Alves de Souza, em 2 de junho de 2020.
AUGUSTO SHERMAN CAVALCANTI 
Relator